【裁判字號】    96,重訴,283
【裁判日期】    980928
【裁判案由】    返還租賃土地等
【裁判全文】
臺灣士林地方法院民事判決             96年度重訴字第283號
原      告
即反訴被告  乙○○
            丁○○
            己○○
            戊○○
            丙○○
上五人共同
訴訟代理人  許英傑律師
            黃安然律師
複代理人    子○○
被      告
即反訴原告  甲○○
訴訟代理人  李岳洋律師
            張克西律師
被      告  統群汽車用品有限公司
兼上一人
法定代理人  庚○○
上二人共同
訴訟代理人  李永裕律師
複代理人    張瑞娟律師
            丑○○
            癸○○
被      告  藍蔻汽車用品股份有限公司
法定代理人  甲○○
訴訟代理人  李岳洋律師
            張克西律師
上列當事人間返還租賃土地等事件，本院於民國98年9 月8 日言
詞辯論終結，判決如下：
    主      文
原告之訴及假執行之聲請均駁回。
訴訟費用由原告負擔。
反訴原告之訴及假執行之聲請均駁回。
反訴訴訟費用由反訴原告負擔。
    事實及理由
一、按被告於言詞辯論終結前，得在本訴繫屬之法院，對於原告
    及就訴訟標的必須合一確定之人提起反訴；反訴之標的，如
    專屬他法院管轄，或與本訴之標的及其防禦方法不相牽連，
    或非與本訴得行同種之訴訟程序者，不得提起，民事訴訟法
    第259 條、第260 條第1 項、第2 項定有明文，而反訴之提
    起，只需係本訴之被告對本訴之原告提起，其於共同訴訟類
    型中，無論係被告之全部或一部，對原告之全部或一部為之
    ，均無不可，非必由全體被告對全體原告提起方堪可准。本
    件被告即反訴原告甲○○（下稱被告甲○○）於訴訟程序中
    ，對原告即反訴被告（下稱原告）提起反訴，主張原告違反
    租賃契約義務，應付債務不履行損害賠償責任而請求賠償金
    錢，核與本訴原告主張依據租賃契約第10條及民法第767 條
    規定請求返還土地、給付損害賠償之標的、攻擊防禦方法均
    相牽連，是其提起反訴於法尚非不應准許，原告主張反訴之
    原告欠缺被告藍蔻汽車用品股份有限公司（下稱藍蔻公司）
    ，故反訴之當事人與本訴之當事人並非相同，被告提起反訴
    不合法云云，難謂可取。
二、第按訴狀送達後，原告不得將原訴變更或追加他訴，但請求
    之基礎事實同一、擴張或減縮應受判決事項之聲明、不甚礙
    於被告之防禦及訴訟之終結者，不在此限，民事訴訟法第25
    5 條第1 項第2 款、第3 款、第7 款分別定有明文。查：
  (一)本件原告起訴原僅主張依據無權占有、租賃契約第4 條約定
    ，請求被告即反訴原告甲○○（下稱被告甲○○）、被告統
    群汽車用品有限公司及庚○○給付，而聲明請求被告應將坐
    落臺北市○○區○○段5 小段13地號土地（下稱13地號土地
    ）、14地號土地（下稱14地號土地，13地號土地及14地號土
    地面積共621 坪，以下合稱系爭土地）騰空交還予原告，並
    自起訴狀送達被告翌日起至遷讓交還土地之日止，按月給付
    原告新臺幣（下同）46萬元。嗣於98年3 月17日具狀追加以
    蘭蔻公司為被告，另併主張依據民法第179 條規定請求返還
    當得利，而被告間金錢給付義務為不真正連帶債務，改聲明
    為請求判決：(一)被告應將系爭土地騰空交還予原告。(二)被告
    藍蔻公司應自96年7 月6 日起至遷讓交還系爭土地之日止，
    按月給付原告46萬元。(三)被告甲○○應自起訴狀送達之翌日
    起至遷讓交還系爭土地之日止，按月給付原告46萬元。(四)被
    告統群汽車用品有限公司應自起訴狀送達之翌日起至遷讓交
    還系爭土地之日止，按月給付原告46萬元。(五)被告庚○○應
    自起訴狀送達之翌日起至遷讓交還土地日止，按月給付原告
    46萬元。(六)前開第二、三、四、五項之聲明，任一被告已為
    給付，他被告於給付範圍內即免給付義務，核其所為，要屬
    訴之追加，惟所引據之社會基礎事實同一，揆之前揭規定，
    應認於法尚無不合。
  (二)被告甲○○以反訴請求原告給付損害賠償，原請求給付之數
    額為新臺幣（下同）300 萬元（卷一第133 頁），並表明為
    一部請求。嗣於訴訟進行中，擴張請求數額為3,600 萬元，
    及遲延利息（卷三第79頁），核其所為，係擴張應受判決事
    項之聲明，揆之上揭規定，為可准許。
三、原告即反訴被告（以下均稱原告）起訴主張：坐落臺北市○○區○○段5 小段13地號之土地（下稱13地號土地）為己○○、戊○○、丙○○共有（應有部分各3 分之1） ，同小段
    14地號土地（下稱14地號土地）則為乙○○、丁○○共有（
    應有部分各2 分之1） ，面積合計621 坪（13、14地號土地
    合稱系爭土地）。而原告與被告甲○○、統群汽車用品有限
    公司、庚○○於民國92年1 月3 日簽訂土地租賃契約書（下
    稱系爭租賃契約），約定租賃期間自92年1 月5 日起至107
    年1 月4 日止，租金每月46萬元（第3 條）。系爭土地限於
    承租人與相關周邊事業，作為符合建築法規內建築廠房之用
    ，不得作為其他非法用途（第2 條）。乙方（被告）未經甲
    方（原告）書面同意，不得將租賃物之土地及地上建物全部
    或一部分出借、轉租、頂讓或以其他雙方變相方法由他人使
    用。另以乙方名義興建之地上建物亦不得提供予他人抵押設
    定、擔保、借款（不含地主）。同意轉租汽車相關行業，如
    加油站等（第8 條）。乙方（被告）在承租之土地上建築廠
    房，以乙方之名義申請建築執照、建築設計建築圖樣、設計
    費用均由乙方自行處理負擔，甲方不得干涉或阻礙（以合法
    為前提），但以不超過第8 條之規定為限（第12條）。本契
    約目前以乙方申請加油站為前提訂立之條款。但如無法核准
    時，則更改為為申請汽車百貨買賣（第14條）。被告承租系
    爭土地後，曾申請設立加油站，惟遭周邊里民、公司行號反
    對而放棄興建。詎被告甲○○於僅取得14地號土地所有權人
    乙○○、丁○○土地使用同意書之情形下，卻違約將系爭土
    地全部交付被告藍蔻公司使用，並偽造土地租賃契約，供渠
    申設停車場獲准（北市停車場登字第1009號）。原告於發現
    被告違反系爭租賃契約第2 條、第8 條、第10條、第14條約
    定，由被告蘭蔻公司無權占有系爭土地做停車場使用後，曾
    於96年3 月8 日以內湖江南郵局第776 號通知被告解除契約
    ，並要求於收信後30日內返還承租土地。至同年5 月10日被
    告派員至現場欲進行現況測量，遭原告乙○○驅離一事，乃
    因被告藍蔻公司非承租人，且原告已以存證信函終止系爭租
    賃契約，故原告乙○○之行為係合法權利之行使。而原告乙○○之子受僱擔任停車場收費員一事，因其子已成年，其行
    為與原告無涉，自不能推定原告等人同意被告藍蔻公司經營
    停車場。原告除以前開存證信函表示解除契約外，再以本件
    訴訟之起訴狀送達為解除契約之意思表示。另因被告已有近
    2 年租金未付，且經原告催告迄今未付，原告亦已於98年9
    月8 日言詞辯論期日為終止租約之意思表示，而系爭契約既
    經解除或終止，被告即無權占有系爭土地，原告自得依據系
    爭租約第10條約定，及所有物返還請求權、租賃物返還請求
    權、占有物返還請求權，請求被告返還土地，及請求被告甲○○、統群汽車用品有限公司、庚○○給付損害賠償，另依
    據民法第179 條規定，請求被告藍蔻公司返還不當得利，而
    被告藍蔻公司所負不當得利返還義務，與其餘被告所負損害
    賠償義務，構成不真正連帶給付關係等語，並聲明求判決：
    (一)被告應將系爭土地騰空交還予原告。(二)被告藍蔻汽車用品
    股份有限公司應自96年7 月6 日起至遷讓交還系爭土地之日
    止，按月給付原告46萬元。(三)被告甲○○應自起訴狀送達之
    翌日起至遷讓交還系爭土地之日止，按月給付原告46萬元。
    (四)被告統群汽車用品有限公司應自起訴狀送達之翌日起至遷
    讓交還系爭土地之日止，按月給付原告46萬元。(五)被告庚○○應自起訴狀送達之翌日起至遷讓交還系爭土地之日止，按
    月給付原告46萬元。(六)前開第二、三、四、五項之聲明，任
    一被告已為給付，他被告於給付範圍內即免給付義務。(七)原
    告願供擔保，請准宣告假執行。
四、被告甲○○、藍蔻公司以：被告承租系爭土地原係作為申設
    立加油站用途，但遭附近居民及周邊公司行號反對，致系爭
    土地無法設立加油站，被告並無可歸責事由。依據系爭租賃
    契約第2 條、第8 條、第12條、第14條規定，原告等人連帶
    負有於加油站申設無法核准時，則更改為申請汽車百貨買賣
    之義務，且該給付並無確定期限。被告甲○○為繼續履約，
    曾於94年間與原告等人洽談合建事宜，但遲無結果，被告甲○○乃於95年間與訴外人車麗屋汽車百貨有限公司（下稱車
    麗屋公司）商談在系爭土地上興建汽車百貨賣場相關事宜，
    惟為免系爭土地於興建完成汽車百貨賣場前閒置未用，經取
    得原告等人同意後，以被告甲○○擔任公司負責人之被告藍
    蔻公司名義，向臺北市政府申請作為停車場之用，申請案所
    附文件均為有效契約，其上所蓋用之原告印文經鑑定均為真
    正，被告藍蔻公司並僱用原告乙○○之子負責收費停車場之
    管理，顯見原告已同意被告甲○○於經營或轉租汽車百貨相
    關行業前，得以收費停車場作為系爭土地之使用用途。嗣車
    麗屋公司提供被告甲○○房屋土地租賃合約書作為協商基礎
    。被告甲○○為與車麗屋公司簽訂前揭租賃合約書，於取得
    原告等人之土地使用同意書後，委託訴外人壬○○建築師事
    務所就前揭土地進行現況測量，詎96年5 月10日上午9 時，
    測量員到達現場時，原告乙○○竟將測量員強制驅離，使測
    量工作無法順利進行，測量員不得已乃於同日上午10時30分
    離開現場，原告乙○○之行為已違反系爭租賃契約第12條，
    致被告無法順利申請興建汽車百貨買賣廠房。系爭土地暫時
    經營收費停車場，已有原告等人之同意，且被告無法經營或
    轉租汽車百貨相關行業，係屬可歸責於原告之事由，被告並
    未違約，原告無解除或終止系爭租賃契約之權，被告甲○○
    已於96年5 月17日委託律師發函，催促相對人履約，該存證
    信函並經於96年5 月21日送達原告，原告卻以系爭租賃契約
    已於96年3 月8 日終止而不願履約，故原告於96年5 月21日
    起應負給付遲延之責，被告甲○○等得為同時履行之抗辯，
    故拒絕給付租金等語置辯，並聲明求為判決：(一)原告之訴及
    假執行之聲請均駁回。(二)如受不利判決，願供擔保請准免為
    假執行。
五、被告統群公司、庚○○則以：依據系爭契約第8 條約定，原
    告早已明白承諾被告得將系爭土地做為汽車相關行業用途，
    原告亦早於93年間即已知悉被告甲○○將系爭土地出租被告
    予蘭蔻公司，並向臺北市政府申請做停車場，臺北市政府函
    副本也有送達原告，被告所為符合契約的約定。原告乙○○
    之子郭文明於93年8 月間起受僱擔任被告藍蔻公司之停車場
    管理員，支領薪資數年均未中斷，原告至少從93年8 月起已
    知悉並默示同意系爭土地作為收費停車場使用。系爭土地租
    賃契約書第8 條於訂約後2 年曾加註「同意轉租汽車相關行
    業，如加油站等」字樣，故系爭契約第8 條應優先於同租約
    第2 條、第14條而適用，即原告已明示同意被告得轉租系爭
    土地做為汽車相關行業用途，被告以系爭土地供作收費停車
    場使用，自屬有據。原告既主張被告統群公司未在該約款上
    用印，約款不生效力，則對原告同為不生效力，系爭契約第
    8 條如原告所主張為事後加註，則該加註為優先條款，停車
    場也是汽車相關使用，完全符合契約規定等語置辯，並聲明
    求為判決：(一)原告之訴及假執行之聲請均駁回。(二)如受不利
    判決，願供擔保請准免為假執行。
六、被告甲○○提起反訴主張：被告甲○○為被告藍蔻公司之負
    責人，該公司以經營汽車停車場為業務，故被告藍蔻公司顯
    然為被告甲○○之相關週邊事業，自取得使用系爭土地之權
    ，並得就系爭土地與車麗屋公司訂立租約，倘因原告之行為
    造成被告藍蔻公司無法合理使用系爭土地，被告甲○○自得
    請求因此而生之損害。原告辯稱被告藍蔻公司非系爭租賃契
    約當事人，與本訴無涉等語，顯有誤會。又被告甲○○確有
    就被告藍蔻公司與車麗屋公司就興建汽車百貨相關事項，商
    討合作事宜，惟尚處於商談階段，因被告甲○○與原告無法
    就有無合法終止系爭租賃契約達成一致，被告甲○○恐簽訂
    正式合約後，對車麗屋公司將負損害賠償之責，故遲未與渠
    簽訂正式合約。是以，該合約書上並無出租人之簽章，亦無
    註明合約日期。再者，被告甲○○執車麗屋公司提供之租賃
    合約書，僅係證明依已定之計畫可得預期之利益，是以無被
    告甲○○為出租人之簽章，乃屬當然。被告原應於96年1 月
    5 日前交付予96年度12個月租金之遠期支票，但兩造就土地
    使用問題不斷爭執，原告拒絕收受前揭遠期支票，被告遂於
    96年3 月22日向本院提存所提存前開租金，經以96年度存字
    第750 號提存事件受理。被告甲○○因原告拒絕履約，受有
    租金損失，自96年6 月5 日起至107 年1 月4 日止可得預期
    之利益而無法收取之租金（租賃期限起始年度月租金為78萬
    元，次年起按年調升租金總額5 ％（即為3 萬9,000 元計算
    ），總計為1 億2,480 萬元，被告甲○○僅請求其中3,600
    萬元。為此，依據民法第213 條、第216 條、第229 條第2
    項、第231 條第1 項、第233 條第1 項、第272 條第1 項及
    第423 條規定，訴請原告連帶給付等語，並聲明求為判決：
    (一)原告應連帶給付被告甲○○3,600 萬元。其中300 萬元應
    自反訴狀送達原告之翌日起算至第30日起至清償日止，按年
    利率5 ％計算之利息，其餘3,300 萬元應自擴張聲明狀送達
    原告之翌日起算至第30日起至清償日止，按年利率5 ％計算
    之利息。(二)被告願供擔保請准宣告假執行。原告就反訴部分
    ，除執同上本訴部分事實、理由答辯外，另稱：被告甲○○
    稱其於95年間，曾與車麗屋「商談」於系爭土地興建汽車百
    貨賣場相關事宜，車麗屋公司並提供房屋土地租賃合約書，
    作為協商基礎，惟該土地房屋租賃之出租人係被告藍蔻公司
    ，並非系爭契約之當事人，無權出租系爭土地，且前開合約
    書並無出租人之簽名，更無車麗屋公司之簽章及訂約日期，
    故被告藍蔻公司與車麗屋公司迄今均未訂立任何契約，被告
    甲○○應無損害。再藍蔻停車場之許可證，已於95年9 月29
    日屆滿失效，乃被告甲○○任由被告藍蔻公司無權占有系爭
    土地。而被告提起反訴主張其所受損害與所失利益，如金額
    如何計算、成本若干、費用支出若干、實際損失若干等項，
    均未提出任何證據以實其說，已屬無據，且被告對原告有租
    金損害之債權，併為預備抵銷之抗辯等語置辯，而聲明求為
    判決：駁回反訴。
七、經查
  (一)如下事實為兩造所不爭執：
  1.13地號土地為己○○、戊○○、丙○○共有，所有權應有部
    分各為3 分之1 ，14地號土地為乙○○、丁○○共有，所有
    權應有部分各為2 分之1。
  2.原告與被告前於92年1 月3 日與被告甲○○、統群公司、庚○○簽訂土地租賃契約書，即系爭契約，約定由原告將系爭
    土地出租予被告甲○○、統群公司及庚○○，租期自同年月
    5 日起至107 年1 月4 日止，租金不含稅為每月46萬元，滿
    3 年起每年調升租金5 ％，該契約第2 條約定：「本租約出
    租之土地，限於承租人與周邊相關事業，作為符合建築法規
    內建築廠房之用，不得做為其他非法用途。」；第8 條約定
    ：「乙方（指被告甲○○、統群公司及庚○○）未經甲方（
    指原告）書面同意，不得將租賃之土地及地上建物全部或一
    部份出借、轉租、頂讓或以其他變相方法由他人使用。另以
    乙方名義興建之地上建物亦不得提供予他人抵押設定、擔保
    、借款（不含地主）。」另併於同條之後段，以手寫加註「
    同意轉租汽車相關行業，如加油站等。」文字，該等手寫文
    字上並蓋有原告及被告甲○○、庚○○與黃明傳之印文共8
    枚。同契約自10條後段約定：「乙方如有違反本契約各條款
    之規定時，甲方得隨時終止或解除契約，甲方如因此遭受損
    害，乙方願付（應為負字之誤繕）一切損害賠償責任。」；
    第14條約定：「本契約目前以乙方申請加油站為前提訂立之
    條款。但如無法核准時，則更改為申請汽車百貨買賣。」；
    第22條約定：「乙方申請之公司經核准後辦理換約，甲、乙
    方需至法院辦理公證。」等內容。
  3.被告甲○○於承租系爭土地後，曾經申辦設立加油站，然因
    周圍住民反對而未果。
  4.被告甲○○為被告藍蔻公司代表人，而被告藍蔻公司曾向臺
    北市政府停車管理處申請在系爭土地上設立藍蔻停車場而獲
    准許，並發給登記證，有效期限自發證之93年9 月29日起至
    95年9 月29日逾期廢止，而系爭土地現仍由被告藍蔻公司占
    用作為開設停車場使用中。
  5.原告曾於96年3 月8 日發函予被告甲○○、統群公司及庚○○，函文內容略稱：被告甲○○、統群公司及庚○○等人承
    租系爭土地係以設立加油站為前提，以申請汽車百貨買賣業
    為副，但加油站設立已因反對而終結，汽車百貨買賣業亦經
    歷一年多不見進度，今承租人將系爭土地作為收費停車場使
    用，與租地本旨不符，與承租人協商後決定解除租約收回土
    地，特函告承租人於收信後30日內返還全部承租土地等語。
  6.被告甲○○曾委由第三人壬○○建築師代覓由大眾測繪有限
    公司辦理系爭土地測量事宜，而經大眾測繪有限公司派員於
    96年5 月10日上午9 時前往現場施測，然遭原告乙○○禁止
    測量人員進入系爭土地，致無法進行測量工作而撤離，被告
    甲○○為此曾於96年5 月17日委由律師發函予原告乙○○，
    函文內容略謂：原告乙○○上述驅離測量人員之行為，已違
    反租賃契約，並妨害其全力，如仍不願履約，將追究法律責
    任等語。
  (二)上開事實，且有土地登記謄本（本院士林簡易庭96年度湖調
    字第121 號卷第16頁以下）、土地租賃契約書（同上卷第8
    頁以下）、臺北市停車場登記證（同上卷第21頁）、現場照
    片（同上卷第19頁以下）、存證信函（同上卷第23頁以下）
    、臺北市停車管理處函檢附停車場登記證申請資料（本院卷
    一第46頁以下）、都市設計審議及土地開發許可幹事會議紀
    錄（本院卷一第114 頁以下）、公司登記資料（本院卷一第
    125 頁）、估價單（本院卷一第12 3頁）、律師函（本院卷
    一第128 頁）等，附卷可稽，並經證人壬○○到停證述無誤
    （本欲卷3 第111 頁以下），均堪認為真實。
八、茲原告主張依據所有物返還請求權、租賃物返還請求權及占
    有物返還請求權、租賃契約第10條約定及不當得利之法律關
    係，訴請被告給付，被告則以前開情詞置辯，被告甲○○復
    主張依據依據民法第213 條、第216 條、第22 9條第2 項、
    第231 條第1 項、第233 條第1 項、第272 條第1 項及第42
    3 條規定，反訴請求原告連帶給付。本院判斷如下：
  (一)本訴部分：
  1.原告與被告甲○○各提出土地租賃契約書原本二份（外放證
    物袋），其中除上載不爭執內容之由原告所提出之系爭契約
    書外，尚有被告甲○○提出與原告主張為真正之系爭契約內
    容完全相同之契約書一份，及以第三人黃明傳及被告甲○○
    為承租人名義，記載租金為40萬元之租約1 份（下稱乙契約
    書）及租金為80萬元之租約1 份（下稱丙契約書），而被告
    甲○○所提出之系爭契約文書，何其內容、加註文字、蓋用
    印文，加以核對可知完全相同，僅蓋用印文位置略有差異，
    此為通常製作一式二份契約書時所常見，要已堪認被告甲○○所提出之該份契約書亦為真正，原告空言爭執，實無足取
    。再關於乙契約書部分，則經原告自認為真正，但稱已經作
    廢，至丙契約書經原告所否認，核對二者，無論字體、內容
    、簽名欄內有無經當事人簽名等項均各異，顯非同一契約書
    ，並各有「作廢」或「限內部使用」之文字記載，該等契約
    書及被告甲○○所提出由原告乙○○、丁○○出具之同意書
    ，經本院送由法務部調查局鑑定結果，顯示原告所提出系爭
    租約上出租人欄內所蓋丁○○印文，與乙、丙契約書上蓋用
    丁○○印文均不相同，有法務部調查局鑑定書（本院卷二第
    19頁），在卷可按，則除乙契約應認為真正外，丙契約未據
    被告甲○○舉證證明為真正，即難認確屬雙方簽訂之契約文
    書，不足資為本件判斷之依據，被告甲○○稱其餘原告蓋用
    之印文為真正，原告主張非真正，應自負舉證責任，核與舉
    證責任分配之法則不合，尚非可取。惟兩造既不爭執渠間法
    律關係應以系爭租約約定內容為斷，故其他租賃契約書之存
    在，無論係充為何種用途、是否係偽造或經雙方合意廢止，
    均已無礙於本件系爭契約約定內容與法律效果之判斷，合先
    敘明。
  2.原告雖主張被告甲○○將系爭土地交由非承租人之被告藍蔻
    公司作為開設停車場占有使用，已違反系爭契約不得轉租之
    約定，原告得解除契約，又被告甲○○、統群公司及庚○○
    已近二年未給付租金，原告得終止契約收回租賃標的之系爭
    土地，並已發函解除，及以本件起訴狀繕本之送達及言詞辯
    論時以言詞，為終止之意思表示云云。惟
  (1)按不動產之出租人，於租賃契約關係消滅後，固非不得本於
    所有物還請求權、妨害除去請求權或租賃物返還請求權，請
    求現占有之無權占有人返還標的物，但以租賃契約確已因解
    除或終止而消滅，占有人係無法律上之正當權源者為限，其
    因租賃契約關係存續或依據契約約定、法律規定，得占有而
    有正當法律上權源者，因無不法，亦不違反租賃契約，出租
    人即無前載請求權可資行使。
  (2)觀之系爭契約第8 條約定內容，其文義雖載稱：不得轉租等
    與，但其後復以手寫加註文字「同意轉租汽車相關行業，如
    加油站等等文字」，再參照第2 條約定，應認兼及於承租人
    或其所營公司、事業作為加油站外，包含其他汽車相關行業
    或營建合法廠房使用之用途，至承租人與所營事業如為公司
    法人時，無論其內部法律關係，係租賃、使用借貸或其他有
    償、無償之法律關係，均不在禁止之列，僅如係轉租、出借
    予與被告無關之第三人為汽車相關行業以外之利用等情形，
    應經原告書面同意而已，故被告甲○○、統群汽車用品有限
    公司、庚○○將系爭土地交由被告甲○○所營被告藍蔻公司
    開設停車場，無違反系爭契約可言
  (3)次按租用建築房屋之基地，非因承租人積欠租金額，除以擔
    保現金抵償外，達二年以上時，不得收回，土地法第103 條
    第4 款定有明文。原告雖另併主張被告甲○○、統群公司及
    庚○○積欠租金以金二年云云，但依據系爭租約第2 條、第
    6 條之約定內容，可知被告甲○○、統群公司及庚○○承租
    系爭土地之用途本兼含建築廠房使用，即屬租地建屋，此參
    照同契約第6 條、第8 條、第9 條、第12條、第19條，多有
    關於承租人在系爭土地上營建房屋之規範及租約終止時產權
    歸屬之約定，尤為顯然，則依據上揭土地法第103 條第4 款
    規定，需於押金抵償積欠租金猶有不足，且積欠達2 年以上
    租金時，並經催告而被告甲○○、統群公司及庚○○仍遲延
    未付時，原告方得以欠租為由終止租賃契約收回系爭土地。
    而核以被告甲○○、統群公司及庚○○曾經提出96年度之租
    金給付，然遭原告拒絕受領，而於96年3 月22日將租金607
    萬2,000 元予以提存，嗣並經原告於同年12月5 日向本院提
    存所具領完畢等情無誤，業據本院調取96年度存字第750 號
    、96年度取字第3117號提存事件卷宗查核無誤，則就96年度
    該部分提存租金，被告甲○○、統群公司及庚○○經給付完
    畢，要無遲延可言。雖被告甲○○、統群公司及庚○○等人
    自97年起未再給付原告租金，為被告甲○○、統群公司及庚○○所不爭執，但依據系爭租約約定，被告甲○○、統群公
    司及庚○○承租系爭土地時即另提出押金92萬元交付原告，
    則無論被告甲○○抗辯出於同時履行抗辯而得拒付租金有無
    理由，僅自97年1 月1 日起至本件言詞辯論終結之日止，經
    以上述押金抵償租金後，被告甲○○、統群公司及庚○○所
    積欠之租金尚未達2 年，原告逕於催告後，主張得終止契約
    ，並於本院言詞辯論時，為終止契約之意思表示，亦非合法
    ，洵無終止系爭契約效力。
  (4)原告雖復稱：系爭租約第8 條加註文字係契約簽訂後經過2
    年方才為之，且未經被告統群公司用印，應屬無效云云。但
    該加註文字加註時間在後，已為被告所否認，原告亦未舉證
    加以證明，即無證據顯示係於被告統群公司在系爭租約上用
    印後方才加註。況該加註文字上已有被告統群公司法定代理
    人庚○○蓋章，亦足以認為已經被告統群公司同意，即已構
    成合法、有效之契約內容，對於各契約當事人自均有拘束力
    ，原告主張不受拘束，為非可採。
  (5)被告甲○○另提出由原告乙○○、丁○○出具同意被告甲○○將14地號土地做為停車場使用之同意書一份，並經本院向
    臺北市政府工務局調取被告藍蔻公司申設停車場時所檢附之
    土地使用權同意書二紙，經與原告所提供之房屋租賃契約書
    、本票、印章實物暨所蓋用印文、停車位土地買賣契約書等
    併送鑑定結果，據法務部調查局出具鑑定書覆以：被告甲○○所提出之92年土地使用權同意書上原告印文中，原告乙○○、丁○○、丙○○及己○○之印文，與原告所提出印章印
    文及臺北市政府工務局卷附土地使用權同意書上原告印文形
    體大致相符，且若干紋線特徵相符，惟是否出於同一印章，
    因印問印色不勻、部分紋線特徵不明，欠難鑑定，另原告戊○○部分，則印文相同等語（本院卷三第28頁以下），是雖
    關於原告乙○○、丁○○、丙○○、己○○部分，未為完全
    肯定之鑑認，惟從原告所提出印章之印文，與臺北市政府工
    務局檢送之附卷使用權同意書上原告印文，亦應係與原告印
    章印文相同之情加以對照，應認被告甲○○所提出之土地使
    用權同意書上所蓋用者確為原告印文，即屬真正，由此原告
    迭次出具同意書供被告甲○○或藍蔻公司申辦行政管理許可
    之情狀，與上述契約文義與當事人真意之探究加以互核，益
    堪肯認。至上開同意書之出具，既僅意在供向行政機關提出
    申請使用，即屬附隨於租賃契約之約定，使承租人能為符於
    租賃目的使用之配合義務，非可謂該等利用之申請本均不在
    契約約定之使用方法範圍內，而應得原告之書面同意方得為
    之。
  (6)被告藍蔻公司申請設立藍蔻停車場之登記證雖已逾有效期間
    ，而仍由被告藍蔻公司占用系爭土地作為停車場使用，惟因
    停車場之核准設立、許可之准否、廢止，均屬行政管理事項
    ，要不能因此認為在民事法律關係上，被告甲○○、統群公
    司及庚○○有何違反契約之事實。
  (7)原告對分以存證信函、起訴狀繕本及言詞，各為解除及終止
    系爭契約之意思表示，因均不生合法解除或終止之效果，而
    系爭契約約定租期迄今仍未屆滿，被告甲○○、統群公司及
    庚○○基於租賃契約關係，有權占有系爭土地，且依約得將
    系爭土地出借或出租予被告藍蔻公司占有使用，原告自無從
    依據其所主張之所有物返還請求權、租賃物返還請求權、占
    有物返還請求權請求被告返還。
  3.原告與被告甲○○、統群公司及庚○○間租賃契約關係，迄
    今既仍屬存在，被告甲○○、統群公司及庚○○將系爭土地
    交由被告藍蔻公司使用，亦無違反於契約之約定，是被告占
    有系爭土地為有合法權源，對原告均不負違約損害賠償或返
    還不當得利之義務，原告執前情請求被告甲○○、統群公司
    及劉建給付違約損害賠償，及請求被告藍蔻公司返還不當得
    利，悉為無據。
  (二)反訴部分：按出租人應以合於所約定使用收益之租賃物，交
    付承租人，並應於租賃關係存續中，保持其合於約定使用、
    收益之狀態；債務人遲延者，債權人得請求其賠償因遲延而
    生之損害，民法第423 條、第231 條第1 項固有明文，即出
    租人負有交付及保持租賃物符於租賃目的使用狀態之義務，
    其有違反者，應負債務不履行之損害賠償義務。但此之所謂
    損害，必以因債務人給付遲延，而致債權人受有損害，始足
    當之，且數出租人，其中一部或全部就契約義務有違反者，
    除當事人特約外，法無應連帶賠償之規定，即不負連帶賠償
    之義務。本件被告甲○○雖以上情為由提起反訴，主張受有
    未能出租系爭土地獲利之損害，而請求原告連帶給付債務不
    履行之損害賠償。惟依據被告甲○○所提出之房屋土地租賃
    合約書（本院卷一第117 頁以下）顯示，上載擬約定之租金
    數額雖確為78萬元，每年調升5 ％，然該契約參與締約之當
    事人，為被告藍蔻公司與車麗屋公司非被告甲○○個人，而
    證人即車麗屋公司法定代理人辛○○到庭證述，雖亦稱：不
    知道土地非被告藍蔻公司承租，都是予被告甲○○洽談，如
    對方敢簽約，就會以契約書上載租金承租，因為那個地段這
    樣的租金算便宜等語（本院卷三第112 頁背面以下）。參以
    被告甲○○為被告藍蔻公司代表人，其代表被告藍蔻公司與
    車麗屋公司洽談擬定契約，則法律關係即應與其個人相分別
    。再被告甲○○原主張係將系爭土地出租予被告藍蔻公司，
    但就此未舉證雙方合意內容為何，亦無從核視其是否因原告
    乙○○妨害其測量而受損害，嗣經本院詢問後，陳稱：主張
    被告藍蔻公司與被告甲○○間為使用借貸關係等語（本院卷
    三第114 頁背面），即屬無償供被告藍蔻公司使用，則無論
    被告藍蔻公司是否能順利出租與車麗屋公司，被告甲○○均
    無所主張租金收入之損害之言，而被告藍蔻公司與被告甲○○為不同之人格者，其權利義務互殊，洵不能混而為一，即
    無從認為被告甲○○所主張之租金收入損失之損害為存在，
    要無從許其請求原告賠償租賃期間內因被告藍蔻公司無法出
    租予車麗屋公司，所受3,600 萬元之損害。況且，被告甲○○主張原告乙○○妨礙測量一事，固經原告乙○○自認無誤
    ，但此部分亦僅有原告乙○○一人之行為，難認原告因此應
    全體對被告甲○○連帶負損害賠償責任。又原告乙○○上開
    一時性之阻礙行為，有無合法方法得以迅速排除、是否即致
    被告甲○○於租期內持續性當然不能按規劃目的使用等項，
    均有可議，是更難認其所主張之損害存在，故被告甲○○請
    求原告連帶賠償，尚嫌乏據。
九、從而，原告主張依據所有物返還請求權、租賃物返還請求權
    、占有物返還請求權、系爭契約第10條約定及不當得利之法
    律關係，訴請被告給付如其聲明所示，及被告甲○○主張依
    據依據民法第213 條、第216 條、第229 條第2 項、第231
    條第1 項、第233 條第1 項、第272 條第1 項及第423 條規
    定，反訴請求原告連帶給付3,600 萬元，均為無理由，應各
    予駁回之。而原告及被告甲○○，雖各就本訴及反訴陳明願
    供擔保，聲請宣告假執行，然因其訴均經駁回，所為聲請即
    失所附麗，應併予駁回之。至兩造其餘攻擊防禦方法，經本
    院悉予審酌後，認均無礙於本件之判斷，於茲不贅。
十、據上論結，原告之訴及被告甲○○之反訴均為無理由，依民
    事訴訟法第78條判決如主文。
中    華    民    國    98    年    9     月    28    日
                  民事第二庭  法  官  蕭錫証
以上正本證明與原本無異。
如對本判決上訴，應於判決送達後20日內向本院提出上訴狀。
中    華    民    國    98    年    10    月    1     日
                              書記官  林立原


司法院資訊處製作；財團法人民間司法改革基金會備份。
